臺灣臺南地方法院民事判決
111年度簡上字第71號
上  訴  人  洪文生即洪逸堃之繼承人

            洪余美媖即洪逸堃之繼承人

被  上訴人  鄭振隆


上列當事人間請求給付票款事件，上訴人對於民國111年1月26日
本院臺南簡易庭110年度南簡第1544號第一審判決提起上訴，本
院於民國111年5月4日言詞辯論終結，判決如下：
    主      文
上訴駁回。
第二審訴訟費用新臺幣4,800元由上訴人於繼承洪逸堃遺產之賸
餘遺產範圍連帶負擔。
原判決主文第一項更正為：「上訴人應於繼承洪逸堃遺產之賸餘
遺產範圍內，連帶給付被上訴人新臺幣30萬元，及自民國109年2
月24日起至清償日止，按年息百分之6計算之利息」；第三項應
更正為：「訴訟費用由上訴人於繼承洪逸堃遺產之賸餘遺產範圍
內連帶負擔。」。
    事實及理由
一、被上訴人起訴主張：訴外人郭宇哲前執洪逸堃所簽發面額新
    臺幣（下同）30萬元、票號0000000號、發票日為民國109年
    1月9日之支票1紙（下稱系爭支票），向被上訴人借款30萬
    元，經被上訴人於屆期後之109年2月24日提示系爭支票，然
    經付款人以存款不足及拒絕往來戶為由退票。洪逸堃於109
    年8月16日死亡，上訴人為其繼承人，爰依票據及繼承之法
    律關係，請求上訴人連帶給付上開票款及遲延利息。於原審
    聲明：上訴人應連帶給付被上訴人30萬元，及自109年1月9
    日起至清償日止，週年利率百分之6計算之利息。
二、上訴人則以：郭哲宇利用洪逸堃病重、意識不清楚之際，慫
    恿其簽發支票調借現金獲取不當利益，借貸對象皆為當鋪或
    高利貸錢莊，借得金錢用途及流向為何，上訴人均不知情，
    是否有聯合債權人高利詐騙等語為辯，並於原審聲明：被上
    訴人之訴駁回。
三、原審判決命上訴人應於繼承洪逸堃之遺產範圍內，連帶給付
    被上訴人30萬元，及自109年2月24日起至清償日止，按年息
    百分之6計算之利息。並駁回被上訴人其餘之訴。上訴人對
    原審判決聲明不服提起上訴，其上訴意旨略以：上訴人對洪
    逸堃在外行為完全不清楚，為處理洪逸堃生前債務及跳票，
    已投入剩餘之積蓄並對外借貸，上訴人年已82歲，已無法再
    工作賺錢清償債務，且被上訴人未於法院所定陳報債權期間
    陳報債權，仍主張洪逸堃係在意識不清下簽發系爭支票等語
    ；其上訴聲明為：㈠原判決不利於上訴人部分廢棄，㈡前開廢
    棄部分，駁回被上訴人於原審之訴。被上訴人則聲明：上訴
    駁回。至被上訴人於原審敗訴部分，未據其上訴，業已確定
    ，附予敘明。
四、兩造不爭執事項及爭點如下：
　(一)不爭執事項：
    1.被上訴人執有訴外人洪逸堃所簽發之系爭支票，經於109
      年2月24日提示，未獲兌現。
    2.洪逸堃於109年8月16日死亡，上訴人為其繼承人。
  (二)爭執要點：
    1.上訴人抗辯洪逸堃是在意識不清之下簽發系爭支票，有無
      理由？
    2.被上訴人未於申報債權期間申報系爭支票債權，是否影響
      其權利之行使？
五、得心證之理由：
  (一)按當事人主張有利於己之事實者，就其事實有舉證之責任
      ，民事訴訟法第277條前段定有明文。又無行為能力人之
      意思表示，無效；雖非無行為能力人，而其意思表示，係
      在無意識或精神錯亂中所為者亦同。民法第75條定有明文
      。而所謂無意識，係指全然無識別、判斷之能力；精神錯
      亂，則指精神作用發生障礙，已達喪失自由決定意思之程
      度而言。上訴人既主張洪逸堃係於意識不清下為簽發系爭
      支票之法律行為，自應就此有利於己之事實負舉證之責。
      上訴人就其上開主張，固提出洪逸堃病歷資料為佐（見原
      審卷第29至184頁），然此僅能證明洪逸堃於108年11月間
      起，陸續至台南市立醫院、台灣基督長老教會新樓醫療財
      團法人台南新樓醫院（下稱新樓醫院）就醫；且經原審就
      洪逸堃於108年7月1日至109年1月31日住院期間之意識狀
      態函詢台南市立醫院、新樓醫院，台南市立醫院覆稱：洪
      逸堃於108年7月1日至109年1月31日之期間並無就醫紀錄
      ，依病歷記載，其109年8月12日起有意識不清，至8月16
      日過世為止，並無意識回復等語；新樓醫院則覆稱：洪逸
      堃曾於108年11月12、13、14、19、25日、12月13日在該
      院就診，於108年11月14日、15日住院，依病歷資料查知
      洪逸堃於前述期間之意識狀態正常及清楚等語，有上開醫
      院回函附卷可參（見原審卷第215、217、225頁）。而依
      被上訴人所陳，其係於108年11月初取得系爭支票，則洪
      逸堃簽發系爭支票之時間應係在108年11月初之前，是上
      開證據無從證明洪逸堃於簽發支票時陷於意識不清之狀態
      。上訴人復未能另行舉證以實其說，其上開主張自無足採
      。
　(二)在票據上簽名者，依票上所載文義負責。發票人應照支票
      文義擔保支票之支付。執票人向支票債務人行使追索權時
      ，得請求自為付款提示日起之利息，如無約定利率者，依
      年利6釐計算，票據法第5條、第126條、第133條分別定有
      明文。次按繼承人自繼承開始時，除本法另有規定外，承
      受被繼承人財產上之一切權利、義務；繼承人對於被繼承
      人之債務，以因繼承所得遺產為限，負清償責任；繼承人
      對於被繼承人之債務，以因繼承所得遺產為限，負連帶責
      任，此為民法第1148條第1項前段、第2項、第1153條第1
      項所明定。洪逸堃既為系爭支票發票人，即應負擔保票款
      支付之責，並應給付自提示日起至清償日止按年息百分之
      6計算之利息，此債務於洪逸堃死亡後，即由其繼承人即
      上訴人二人承受，並以繼承所得遺產為限，負連帶責任。
      上訴人雖辯稱其現無力清償，惟此僅係履行及清償能力之
      問題，與其應負之清償責任無涉。原判決判命上訴人應於
      繼承洪逸堃遺產範圍內，給付被上訴人30萬元，及自提示
      日即110年2月24日起至清償日止，按年息百分之6計算之
      利息，於法並無違誤。上訴意旨指摘原判決不當，求予廢
      棄改判，為無理由，應予駁回。
　(三)另按繼承人於知悉其得繼承之時起3個月內開具遺產清冊
      陳報法院；繼承人有數人時，其中1人已依第1項開具遺產
      清冊陳報法院者，其他繼承人視為已陳報；繼承人依前2
      條規定陳報法院時，法院應依公示催告程序公告，命被繼
      承人之債權人於一定期限內報明其債權；被繼承人之債權
      人，不於第1157條所定之一定期限內，報明其債權，而又
      為繼承人所不知者，僅得就賸餘遺產，行使其權利。民法
      第第1156條第1項、第3項、第1157條第1項、第1162條分
      別訂有明文。是以，被繼承人之債權人，不於民法第1157
      條所定之一定期限內，報明其債權，而又為繼承人所不知
      者，繼承人對之所負之清償責任，僅於賸餘遺產範圍內為
      限，而非指繼承人繼承所得之全部遺產。於此情形，如被
      繼承人之債權人對繼承人為訴訟請求，法院之判決主文應
      明確標示：繼承人對之僅於賸餘遺產範圍負清償之責（最
      高法院100年度台上字第1509號判決意旨參照）。被上訴
      人就上訴人已就洪逸堃之遺產開具遺產清冊陳報法院，然
      其並未於公告之一定期限內陳報本件票據債權乙情，並無
      爭執（見本院卷第54頁），復未舉證證明上訴人已知悉本
      件票款債權，依上開說明，被上訴人僅能就洪逸堃之遺產
      清償已陳報或上訴人已知債權後之賸餘遺產範圍內行使權
      利，惟因上訴人未於原審陳明上情，致原判決主文第一項
      及第三項未予載明其旨，此既涉及被上訴人得對上訴人請
      求給付及強制執行債權額、責任財產範圍之認定，以及訴
      訟費用裁判之內容，自有由本院併予諭知更正之必要，爰
      予更正原判決主文第一、三項如本判決主文第三項所示。
六、末按訴訟費用，由敗訴之當事人負擔；共同訴訟人因連帶或
    不可分之債敗訴者，應連帶負擔訴訟費用；法院為終局判決
    時，應依職權為訴訟費用之裁判。民事訴訟法第78條、第85
    條第2項、第87條第1項分別定有明文。查本件訴訟第二審訴
    訟費用為4,800元（即第二審裁判費），應由敗訴之上訴人
    負擔，爰確定如主文第二項所示。
七、據上論結，本件上訴為無理由，依民事訴訟法第436條之1第
    3項、第449條第1項、第78條、第85條第2項、第87條第1項
    ，判決如主文。
中　　華　　民　　國　　111 　年　　5 　　月　　18　　日
                  民事第二庭    審判長法　官　林福來
                                      法　官　余玟慧
　　　　　　　　　　　　　　　　　　　法  官  張玉萱
以上正本係照原本作成。
本件判決不得上訴。
中　　華　　民　　國　　111 　年　　5 　　月　　18　　日
                              書記官  鄭伊汝